臺灣高等法院臺南分院刑事判決
109年度上易字第572號
上  訴  人  臺灣臺南地方檢察署檢察官盧駿道
被      告  王芳仁



上列上訴人因被告毒品危害防制條例案件，不服臺灣臺南地方法
院109年度易字第866號中華民國109年8月28日第一審判決（起訴
案號：臺灣臺南地方檢察署109年度毒偵字第1766號），提起上
訴，本院判決如下：
    主  文
上訴駁回。
    理  由
一、公訴意旨略以：被告甲○○基於施用第二級毒品甲基安非他命
    之犯意，於民國109年5月26日22時許，在其位於臺南市○市
    區○○里○○00○0號住處，施用甲基安非他命1次。嗣於109年5
    月28日21時35分許為警另案拘獲，經其同意採尿，送驗結果
    呈安非他命、甲基安非他命陽性反應，因認被告涉犯毒品危
    害防制條例第10條第2項之施用第二級毒品罪嫌等語。
二、按①案件有起訴之程序違背規定之情形者，應諭知不受理之
    判決，並得不經言詞辯論為之，刑事訴訟法第303條第1款、
    第307條分別定有明文。②犯毒品危害防制條例（下稱同條例
    ）第10條之施用第一、二級毒品罪者，檢察官應聲請法院裁
    定，或少年法院（地方法院少年法庭）應先裁定，令被告或
    少年入勒戒處所觀察、勒戒，其期間不得逾2月，同條例第2
    0條第1項定有明文。且被告行為後同條例第3項及第23條第2
    項業經修正，並增定同條例第35條之1，均於109年7月15日
    生效。依增定之同條例第35條之1第1款及第2款前段規定：
    施行前犯同條例第10條之施用第一、二級毒品罪之案件，於
    施行後，偵查中由檢察官依修正後規定處理，審判中由法院
    或少年法院（地方法院少年法庭）依修正後規定處理。
三、而修正後同條例第20條第3項係規定「依前項規定為觀察、
    勒戒或強制戒治執行完畢釋放後，3年後再犯第10條之罪者
    ，適用前2項之規定。」；修正後同條例第23條第2項亦僅規
    定「觀察、勒戒或強制戒治執行完畢釋放後，3年內再犯第1
    0條之罪者，檢察官或少年法院（地方法院少年法庭）應依
    法追訴或裁定交付審理。」，則再犯（含3犯以上）施用第
    一、二級毒品者，如距最近1次犯該罪，經依同條例第20條
    第1項、第2項規定令觀察、勒戒或強制戒治執行完畢釋放後
    已逾3年，即應再令觀察、勒戒，不因其間是否另犯該罪經
    起訴、判刑或執行而受影響，俾落實此次寬厚刑事政策之變
    革。
四、經查：
　㈠檢察官起訴被告的本案上開犯行，業據被告於警詢、原審中
    坦承不諱（警卷第41頁、原審卷第40頁），且被告的尿液經
    檢驗有第二級毒品甲基安非他命代謝物陽性反應，有臺南市
    政府衛生局檢驗結果報告可參（警卷第51頁），被告本案犯
    行堪先認定。（原審判決漏未認定被告此次犯行，構成理由
    乃有缺漏，應由本院補充認定）。　　　
  ㈡其次，依照臺灣高等法院被告前案紀錄表，可知被告前因施
    用毒品，經送觀察、勒戒後，因認無繼續施用之傾向，於88
    年3月26日釋放出所，並由臺灣臺南地方檢察署檢察官以88
    年度偵字第2998號為不起訴處分確定，再於上開不起訴處分
    後3年內之89年間，因施用毒品，經送觀察、勒戒後，因認
    有繼續施用之傾向，乃經臺灣臺南地方檢察署檢察官聲請裁
    定令入戒治處所施以強制戒治並起訴，強制戒治部分於90年
    5月27日執行期滿；起訴部分，由原審法院以89年度易字第1
    739號判決處有期徒刑5月確定。爾後，被告施用毒品犯行即
    均經法院判處罪刑確定，未曾再經過觀察、勒戒及強制戒治
    。是以，被告本案施用第二級毒品往前回溯3年內，其未有
    接受觀察、勒戒及強制戒治之處遇，依上開說明，其本案所
    為自應予以觀察、勒戒，而後再視有無繼續施用之傾向，評
    估是否有施以強制戒治之必要。
　㈢本案經臺灣臺南地方檢察署檢察官偵查後，是於109年7月27
    日偵查終結並製作起訴書原本，並於109年7月31日繫屬於原
    審法院，可知本案於毒品危害防制條例109年7月15日修正施
    行後，尚在偵查階段，原應由檢察官依修正後之毒品危害防
    制條例規定向法院聲請對被告裁定觀察、勒戒，檢察官提起
    本件公訴，即有起訴之程序違背規定之情事，自應由原審法
    院依刑事訴訟法第303條第1款定諭知公訴不受理之判決，且
    依同法第307條之規定，得不經言詞辯論為之。
五、駁回檢察官上訴的理由：
　㈠原審審理後，認為本案檢察官起訴程式違反規定，而不經言
    詞辯論，諭知本件公訴不受理，其認事用法並無違誤。（至
    於原審漏未積極認定被告本案犯行的證據，雖有疏漏，然判
    決結論相同，本院不予撤銷）。
　㈡檢察官雖上訴主張本案應依法對被告判處罪刑云云，然查：①
    87年5月20日毒品危害防制條例公布施行後之刑事政策，對
    於施用毒品者，已揚棄純粹的犯罪觀，雖強調「除刑不除罪
    」之理念，認為施用毒品者具有「病患性犯人」之特質，惟
    因當時戒治及醫療體系均不完整、專業人員欠缺且戒毒知識
    尚有不足，社會大眾仍視施用毒品者為「犯人」而非「病患
    」，暨相關戒毒及事後之追蹤、輔導配套措施亦不完備，其
    刑事政策明顯將施用毒品者偏向「犯人」身分處理，導致監
    獄人滿為患，且施用毒品人口不減反增。為此，戒毒政策不
    得不改弦易轍開始正視施用毒品者實屬「病患」之特質。先
    於97年新增毒品條例第24條附命完成戒癮治療緩起訴制度，
    確立「附命完成戒癮治療緩起訴處分」及「觀察、勒戒或強
    制戒治」雙軌治療模式 。②本次修正之毒品條例第20條第3
    項及第23條第2項，雖僅將原條文之再犯期間由「5年」改為
    「3年」，惟鑑於將施用毒品者監禁於監獄內，僅能短期間
    防止其接觸毒品，因慣用毒品產生之「心癮」根本無法根除
    ，並慮及毒品條例施行多年累積之戒毒經驗及實效，暨逐步
    擴充之醫療、戒癮機構、專業人力、社區支援系統等資源，
    尤以本次毒品條例第24條修正，擴大檢察官對施用毒品者附
    條件緩起訴處分之範圍，使其能視個案具體情形給予適當多
    元社區處遇。本次修正後對於施用毒品者之思維，自應與時
    俱進，擺脫以往側重於「犯人」身分之處罰，著重其為「病
    患」之特質，並以「治療」疾病為出發點，重新評價前揭所
    謂「3年後再犯」之意義。③毒品戒除不易，須經長期且持續
    之治療，施用毒品者既被視為「病患性犯人」，最佳處遇方
    式即為治療。對於施用毒品者之治療方式，有機構外之處遇
    （如自行赴醫院戒癮、附命完成戒癮治療緩起訴處分等），
    或機構內之觀察、勒戒或強制戒治；至對施用毒品者科以刑
    罰，無非在運用刑罰之一般預防功能以嚇阻毒品之施用。監
    獄為執行場所而非戒癮專責機構，針對施用毒品者及其再犯
    之特性，法務部於106年12月5日頒訂之「科學實證之毒品犯
    處遇模式計畫」，目的即是積極引進地區醫療體系之協助，
    提供毒癮戒治，落實社區追蹤輔導及治療之銜接，俾修復創
    傷、預防再犯。惟刑罰因涉及人身自由之基本權，故於施用
    毒品初犯時皆以傳統之機構外或機構內處遇方式治療，如再
    施用毒品時，始科以刑事責任。而當刑罰處遇仍不能有效幫
    助施用毒品者改善惡習時，即表示無法以此方式發揮治療效
    果，若繼續施以刑罰只具懲罰功能，不僅無法戒除毒癮，更
    漸趨與社區隔離，有礙其復歸社會。④基於憲法應保障人民
    之生存權，及根據每個國民生存照顧需要提供基本給付之理
    念，為協助施用毒品者戒除毒癮復歸社會，對於經監獄監禁
    處遇後仍再犯之施用毒品者，更應恢復以機構內、外之治療
    協助其戒除毒癮。此即本次修正毒品條例第20條第3項關於
    施用毒品者所謂「3年後再犯」係何所指之立法真諦。除檢
    察官優先適用第24條命附條件緩起訴處分處遇（不論幾犯，
    亦無年限）外，對於施用毒品初犯者，即應適用第20條第1
    項、第2項為機構內之觀察、勒戒或強制戒治；若於上開機
    構內處遇執行完畢釋放後，於「3年內再犯」者，依第23條
    第2項規定，應依法追訴；倘於「3年後再犯」自應再回歸到
    傳統醫療體系機構內重為觀察、勒戒或強制戒治之治療。是
    對於戒除毒癮不易者，唯有以機構內、外處遇及刑事制裁等
    方式交替運用，以期能控制或改善其至完全戒除毒癮。⑤綜
    上，對於毒品條例第20條第3項及第23條第2項所謂「3年後
    （內）再犯」，應跳脫以往窠臼，以「3年」為期，建立「
    定期治療」之模式。其規定中所謂「3年後再犯」，只要本
    次再犯（不論修正施行前、後）距最近1次觀察、勒戒或強
    制戒治執行完畢釋放，已逾3年者，即該當之，不因其間有
    無犯第10條之罪經起訴、判刑或執行而受影響。
　㈢因此，檢察官的上訴並無理由，應予駁回。又檢察官係針對
    原審諭知不受理的判決上訴，本院認為檢察官的上訴無理由
    而駁回其上訴，爰不經言詞辯論為之。
本案經檢察官許嘉龍提起公訴。　　
據上論結，應依刑事訴訟法第368條，第372條，判決如主文。
中　　華　　民　　國　　109 　年　　11　　月　　20　　日
                  刑事第五庭    審判長法　官  黃國永
                                      法　官  翁世容
                                      法　官  蔡川富
以上正本證明與原本無異。
不得上訴。
　　　　　　　　　　　　　　　　　　　書記官  黃心怡　　
中　　華　　民　　國　　109 　年　　11　　月　　20　　日